【裁判字號】    97,消債更,184
【裁判日期】    970904
【裁判案由】    聲請更生程序
【裁判全文】
臺灣高雄地方法院民事裁定           97年度消債更字第184號
聲 請 人  甲○○
上列當事人聲請消費者債務清理事件，本院裁定如下：
    主  文
更生之聲請駁回。
聲請費用由聲請人負擔。
    理  由
一、聲請意旨略以：聲請人有不能清償債務之情事，前已提出債
    權人清冊，以書面向最大債權金融機構台新國際商業銀行股
    份有限公司（下稱台新銀行）請求共同協商債務清償方案，
    於民國95年5 月7 日協商成立並約定每月償還新臺幣（下同
    ）15,940元，自95年6 月起，分120 期，利率0 ％，於96年
    8 月後實無力再為繳納而選擇毀諾，無力繼續履行原協商條
    件，此顯非可歸責於己之事由致履行有重大困難，且無擔保
    或無優先權之債務總額未逾1,200 萬元，復未經法院裁定開
    始清算程序或宣告破產，爰聲請更生云云。
二、按「聲請更生或清算不合程式或不備其他要件者，法院應以
    裁定駁回之，但其情形可以補正者，法院應定期間先命補正
    」，消費者債務清理條例第8 條定有明文。又「債務人與金
    融機構協商成立者，不得聲請更生或清算。但因不可歸責於
    己之事由，致履行顯有重大困難者，不在此限」；「本條例
    施行前，債務人依金融主管機關協調成立之中華民國銀行公
    會會員辦理消費金融案件無擔保債務協商機制與金融機構成
    立之協商，準用前項之規定」，復為消費者債務清理條例第
    151 條第5 項、第6 項分別定有明文。衡諸債之關係，係以
    當事人間之信賴關係為基礎，為社會經濟組織之重要支柱，
    故當事人於以法律行為追求自己之利益之際，亦應顧及對方
    之利益，並考量債權債務在社會上之作用，本於誠實及信用
    之原則，行使債權及履行債務。是對於已陷入經濟上困境之
    消費者，若任其於惡性循環之債務窘境中自生自滅，將衍生
    嚴重之社會問題，難以維持安定之社會經濟秩序，故為兼顧
    債權人、債務人雙方之利益，對陷於經濟上困境之消費者，
    乃允其於消費者債務清理條例施行後，得選擇以重建型之更
    生程序或清算型之清算程序清理其債務，藉以妥適調整債務
    人與債權人及其他利害關係人間之權利義務關係，保障債權
    人獲得公平受償，並謀求消費者經濟生活之重建復甦機會。
    惟對於已與金融機構協商成立，或於本條例施行前，已依金
    融主管機關協調成立之中華民國銀行公會會員辦理消費金融
    案件無擔保債務協商機制與金融機構成立協商之債務人，若
    非因不可歸責於己之事由，致履行顯有重大困難，僅係為圖
    謀減免債務，而不為債務之履行，自有違債權契約為誠信契
    約之本旨，故依消費者債務清理條例第151 條第6 項準用同
    條第5 項前段之規定，不得聲請更生或清算，始能避免肇致
    道德危險。次按聲請更生或清算不合程式或不備其他要件者
    ，法院應以裁定駁回之，但其情形可以補正者，法院應定期
    間先命補正，消費者債務清理條例第8條亦有明文規定。
三、經查：
  (一)、聲請人於95年5 月7 日依「中華民國銀行公會會員辦理消
      費金融案件無擔保協商機制」與各債權銀行協商成立，當
      時其積欠銀行之總債務為1,912,842 元，每月應繳金額
      15,940元，有協議書及無擔保債務還款計畫書影本各1 份
      附卷可證，合先敘明。
  (二)、本件聲請人具狀聲請更生，雖同時提出財產及收入狀況說
      明書、債權人清冊、協議書、無擔保債務還款計劃、四季
      台安醫院門診醫療費用收據、財政部臺灣省南區國稅局財
      產歸屬資料清單、機車行車執照、高雄銀行、郵政存簿儲
      金簿、誠泰銀行、第一銀行、彰化銀行存摺影本、95年度
      綜合所得稅各類所得資料清單、繳納保險費證明單、強制
      汽車責任保險費收據、97年度鳳簡字第226 號民事判決、
      97年度訴字第20 號 民事判決、97年度促字第12416 號支
      付命令、財團法人金融聯合徵信中心當事人綜合信用報告
      等到院，惟聲請人所檢附之上開資料，經核其內容仍未齊
      備，有命補正之必要，並業經本院分別於97年4 月29日、
      6 月10日裁定通知命聲請人應予補正，且該裁定已分別於
      97年5 月8 日、6 月12日送達，有本院上開裁定及送達證
      書在卷可稽。而聲請人則分別於97年5 月15日、6 月20日
      向本院為補正，然綜觀其補正之內容，除有提出台新國際
      上業銀行存入憑條、財團法人金融聯合徵信中心當事人綜
      合信用報告、依法受債務人扶養表、家族系統表、戶籍謄
      本、統一發票、電信費用繳款客戶收執聯、水電費收據、
      天然瓦斯費收據、月子餐外送尾款收費單、機車行照稅及
      燃料稅、潘秀蘭身心障礙手冊、門診就醫明細收據、梁芳
      賢、許連孝、許黃淑玲、潘秀蘭等人財產歸屬資料清單及
      95、96年度綜合所得稅各類所得資料清單等件，但關於其
      於95年5 月7 日依「中華民國銀行公會會員辦理消費金融
      案件無擔保協商機制」與各債權銀行協商成立後，有何因
      不可歸責於己之事由，致履行顯有重大困難之證明文件，
      則未補正。再者，債務清償方案成立後，應由債務人按其
      條件履行，如於其後發生情事變更，在清償期間內之收入
      或收益不如預期，致該方案履行困難甚或履行不能，而有
      不可歸責於己之事由，始能聲請更生或清算。而本件聲請
      人於協商成立後，自95年6 月份起至96年8 月仍曾按月依
      協商清償計畫還款，此經安泰銀行陳報在卷，足見其於協
      商成立後尚非無履行協商條件之能力。
  (三)、聲請人主張其配偶之母親為重器障患者，無謀生能力，是
      其配偶能負擔之生活家計費用有限，且伊在繳納期間懷孕
      生子，致生活上增加支出，且伊尚須扶養父母，以伊每月
      薪資僅約20,000元，扣除償還金額15,940元，實難以維持
      基本生活，而無法繼續履行云云。然查，其父名下尚有房
      屋、土地各1 筆，且另有其他扶養義務人，是否仍須聲請
      人之扶養，已非無疑。再者，聲請人既已於經濟上陷入困
      境，本應嘗試更為儉樸之生活，惟於其所提生活必要之支
      出明細內容，其電信、水電、瓦斯費用及其個人之月子餐
      費均所費不茲，實未見其縮衣節食、撙節支出，而仍生每
      個月之開銷超出其可得之收入，因此聲請人無法履行協商
      條件，本院認為並無可採為不可歸責之事由。末查，聲請
      人既有固定之收入，縱有履行不便，亦得經由個別債權銀
      行協商程序以求適當履行。準此，堪認聲請人尚乏不可歸
      責於己致履行顯有重大困難之情形可言。
四、綜上所述，本件聲請人前已與金融機構協商成立，且無不可
    歸責於己之事由致履行顯有重大困難，聲請人聲請更生，要
    與消費者債務清理條例第151 條第5 項規定不符，且聲請人
    既未於期限內補正程式不備事項，應屬聲請更生之要件不備
    ，且無從補正，依首揭條文之意旨，自應駁回其更生之聲請
    ，爰裁定如主文。
如不服本裁定，應於裁定送達後10日內，以書狀向本院提出抗告
，並繳納抗告費新臺幣1千元。
中    華    民    國    97    年    9     月     4    日
                        民事庭法  官  謝雨真
右為正本係照原本作成。
如不服本裁定，應於裁定送達後10日內，以書狀向本院提出抗告
，並繳納抗告費新臺幣1千元。
中    華    民    國    97    年    9     月    4     日
                              書記官  鄭翠蘭


司法院資訊處製作；財團法人民間司法改革基金會備份。
